【裁判字號】    94,重訴,39
【裁判日期】    950516
【裁判案由】    侵權行為損害賠償
【裁判全文】
臺灣高等法院民事判決                  94年度重訴字第39號
原      告  甲  ○
            乙○○原名：郭進.
共      同
訴訟代理人  徐南城律師
被      告  丙○○
訴訟代理人  楊正評律師
當事人間侵權行為損害賠償事件，本院於95年5月2日言詞辯論終
結，判決如下：
    主  文
被告應給付原告甲○新臺幣柒佰拾捌萬零肆佰元，給付原告乙
○○新台幣壹佰伍拾萬元及均自九十四年八月十九日起，至清
償日止，按週年利率百分之五計算之利息。
原告其餘之訴駁回。
訴訟費用由被告負擔百分之八十七，由原告乙○○負擔百分之三
，餘由原告甲○負擔。
本判決第一項於原告甲○以新臺幣貳佰肆拾萬貳仟元，原告乙
○○以新台幣伍拾壹萬元，為被告供擔保後，各得假執行，但被
告如以新臺幣柒佰拾捌萬零肆佰元為原告甲○預供擔保，以新
台幣壹佰伍拾萬元為原告乙○○供擔保後，各得免為假執行。
原告其餘假執行之聲請駁回。
    事實及理由
一、程序部分：
  (一)按訴狀送達後，原告不得將原訴變更或追加他訴。但有下列
    各款情形之一者，不在此限：(二)請求之基礎事實同一者。(三)
    擴張或減縮應受判決事項之聲明者，民事訴訟法第255條第1
    項第2、3款定有明文。又所謂請求之基礎事實同一，係指變
    更或追加之訴與原訴之主要爭點有共同性，各請求利益之主
    張在社會生活上可認為同一或關聯，而就原請求之訴訟及證
    據資料，於審理繼續進行在相當程度範圍內具有同一性或一
    體性，得期待於後請求之審理予以利用，俾先後兩請求在同
    一程序得加以解決，避免重複審理，進而為統一解決紛爭者
    而言 ，有最高法院91年度台抗字第552號裁定意旨可資參照
    。經查，本件原告於刑事附帶民事訴訟起訴時僅本於侵權行
    為損害賠償請求權為依據，嗣案移民事庭後雖追加依不當得
    利之法律關係併為請求，然均係本於原告交付股款及手續費
    等同一基礎事實為請求，就原請求之訴訟及證據資料均得援
    用，為統一解決紛爭，其為前開追加自屬合法，應予准許。
    又原告原請求被告應給付原告甲○936萬4720元 ，給付乙○
    ○298萬9793元及均自88年12月1日起起至清償日止，按年息
    5%計付之利息；嗣後減縮為被告應分別給付原告甲○、乙○
    ○各831萬9036元及183萬6000元及均自附帶民事起訴狀繕本
    送達翌日起至清償日止，按年息5%計付利息，為聲明之減縮
    ，亦核無不合，應予准許。又原告並未追加依兩造間「買回
    股票契約」為請求（見本院卷第31、93頁），被告表示不同
    意原告追加買回股票契約之請求，即有誤解，併予敘明。
  (二)再按刑事附帶民事訴訟係以侵權行為損害賠償請求權為訴訟
    標的之法律關係，於該事件經刑事法院裁定移送民事庭後，
    追加併依不當得利之法律關係為請求，則訴訟標的就超過移
    送前之範圍，應就追加部分訴訟標的金額徵收超過免徵裁判
    費範圍外追加之訴之裁判費（ 最高法院93年度台抗字第970
    號裁定意旨參照）。查原告於附帶民事起訴時原主張依據侵
    權行為法律關係被告應賠償甲○936萬4720元本息、 乙○○
    298萬9793元本息 ，嗣則追加依據不當得利之法律關係為主
    張，並請求被告應分別給付831萬9036元本息及183萬6000元
    本息，係減縮應受判決事項之聲明，應予准許。再依民事訴
    訟法第77條之15第3項規定反面解釋 ，因追加之金額較原附
    帶民事訟訟所請求金額減少，不應令繳裁判費。
二、原告主張略以：被告為真相國際開發股份有限公司（下稱真
    相公司）董事長，其於民國80年間在雜誌或媒體刊登廣告邀
    他人認購真相公司股份，謊稱每年可分得25% 股息，於召開
    股東會時並稱真相公司各項投資皆有獲利準備上市，嗣又在
    未申請公司資本額變更登記及經主管機關或其核定之發行登
    記機構簽證情形下，以發行新股、增資普通股及增資股之方
    式發行股票，致原告陷於錯誤，自80年間起至83年間止先後
    認股。且被告明知真相公司之董事僅有訴外人楊羨青、劉任
    及其自己3人，竟偽造訴外人翁亦純、徐旭清及趙世舉3人之
    印文及署押於前述股票之常務董事欄內，並將該股票交付原
    告，甲○及乙○○因而分別認購真相公司股票72萬9740股及
    15萬3000股（不包括增資配股），並已交付新台幣（下同）
    831萬9036元及183萬6000元股款。又，被告於88年間明知真
    相公司已無資力，卻以真相公司名義發函通知願以每股10元
    收購原告股份，並以須收取手續費為由， 再向甲○收受8萬
    3000元，嗣並簽發２張金額共計美金37萬7585元，明知無法
    兌現之美國舊金山花旗銀行支票予甲○，於該支票屆期未獲
    兌現後即避不見面，其行為顯屬詐欺。其前開行為業經台灣
    台北地方法院檢察署起訴，並經台北地院93年訴字第920 號
    刑事判決及本院94年上訴字第2383號刑事判決有罪，於該刑
    事判決中均已認定被告有詐欺及交付偽造股票之行為，其行
    為顯屬侵權行為，並已造成原告之損害，故原告即使未撤銷
    被告之詐欺行為，因已造成實際損害，仍可請求前開損害賠
    償。又被告佯以公司發行新股為藉口為實際對原告為詐欺，
    自應就原告所受損害負損害賠償責任。況被告既係就其公司
    業務之執行違背法令致原告受損害，亦應負賠償責任。再，
    因被告於侵權行為損害賠償請求權時效完成後，於93年10月
    4 日前開刑案偵查中表示願清償債務，已屬拋棄時效利益之
    默示意思表示，故本件請求權時效應自該拋棄時重新起算，
    自未罹於２年消滅時效。縱認侵權行為請求權之時效已完成
    ，被告亦應返還前開不當得利。爰依侵權行為及不當得利法
    律關係請求等語。並起訴聲明：(一)被告應分別給付原告甲○
    、乙○○各831萬9036元及183萬6000元，及均自附帶民事起
    訴狀繕本送達翌日起至清償日止，按年息5%計付之利息。(二)
    訴訟費用由被告負擔。(三)願供擔保宣告假執行。
三、被告則以：原告係以刑事判決為依據主張被告有侵權行為，
    惟縱認被告有偽造有價證券及詐欺等情，原告既係主張受被
    告詐欺購買真相公司股票而受損害，則其所受損害自應限於
    渠等之實際出資金額，然原告甲○及乙○○現分別持有之92
    萬2831股及15萬3000股並非均係其等之出資認股，而係包括
    真相公司多次之增資配股，被告以增資名義配發原告股份部
    分，不應計入原告因侵權行為所受之損害數額內。原告提出
    之84年 8月31日真相公司函所記載之「原有持股」僅係指於
    該日前甲○所持有之股數，甲○原始出資認購之股數不可能
    為72萬9740股，且依其提出之真相公司函，其認購金額應為
    每股10元，而非11.4元。又，82年 7月20日真相公司函雖記
    載乙○○認購15萬3000股，然均未載明每股認股金額，故原
    告仍須舉證證明其實際出資金額。又因甲○較乙○○先成為
    真相公司股東，故甲○認購每股僅須10元，乙○○認購每股
    則須12元，於82年間甲○未認購該年增資股票，依常理乙○
    ○於該年所認購之15萬3000股即係藉由甲○之名義按每股10
    元認購。再者，依本院94年度上訴字第2383號刑事判決書事
    實欄之記載，被告第1次偽造文書及詐欺犯行係發生於80 至
    82年間，第2次則係發生於88年間，原告於94年8月15日始提
    起本訴，故第１次侵權行為已罹於10年消滅時效。且原告係
    於90年8月30日對被告前開2次侵權行為提出刑事詐欺告訴，
    故其等至遲自該日起即知悉受有損害及賠償義務人，從而，
    其至94年8月15日始提起本件訴訟，亦已罹於2年消滅時效。
    再者，被告於刑事訴訟程序中均否認有詐欺及偽造文書犯行
    ，其稱願意清償債務僅係表示願意履行買回原告股份之約定
    ，並非「承認」對原告有侵權行為。縱認前開行為屬承認，
    然已屬時效完成後之承認，不生中斷時效之效力。又，於時
    效完成後雖可依民法第144條第2項後段規定為「承認」，然
    該承認僅限於以契約為之，故此處亦無適用餘地。再者，原
    告係因與真相公司成立買賣或認股契約始將股款交付真相公
    司，前開契約既未經撤銷或解除，則真相公司受領之股款仍
    非屬不當得利。且原告係於90年 8月30日提起詐欺告訴，其
    撤銷權迄今已不能行使。況原告係向真相公司購買股票，並
    將股款匯給真相公司，並非匯給被告，被告實無不當得利等
    語，資為抗辯。爰答辯聲明：(一)原告之訴及其假執行之聲請
    均駁回。(二)訴訟費用由原告負擔。(三)如受不利判決，願供擔
    保請准免假執行。
四、兩造不爭執之事實：
  (一)被告為真相公司董事長 ，真相公司之登記資本額為500萬元
    ，80年間，被告在雜誌或媒體刊登廣告邀他人認購真相公司
    股份，保證獲利百分之二十五。
  (二)原告自80年間起至83年間止，先後以新台幣10元認股為真相
    公司之股東，再陸續認購該公司之增資股票，並分別交付認
    股款予丙○○，再由丙○○分別交付真相公司股票。乙○○
    認購增資股15萬3000股，甲○部分則經真相公司逐年增資配
    股，於84年含增資配股持有真相公司股票73萬8265股。於88
    年間 ，被告稱要購回股票甲○再匯手續費8萬3000元，由丙
    ○○簽發２張金額共計37萬7585元美金之美國舊金山花旗銀
    行支票，事後不獲兌現。
  (三)被告偽造有價證券等犯行經台灣台北地方法院檢察署91年偵
    字第413號起訴，並經台灣台北地方法院93年度訴字第920號
    、本院94年度上訴字第2383號刑事判決有罪，現上訴最高法
    院中。
五、茲就兩造爭點分述如下：
  (一)被告行為是否構成侵權行為？按「因故意或過失，不法侵害
    他人之權利者，負損害賠償責任。」民法第184條第1項定有
    明文。本件原告主張被告於80至82年間，在未依法為公司資
    本額變更登記及經主管機關簽證下，連續以發行新股、增資
    普通股、增資股之方式發行真相公司股票，且偽造「翁亦純
    」「徐旭清」「趙世舉」3人印章後，再偽造3人之印文及簽
    名於前述股票之常務董事欄內，而據以偽造真相公司股票，
    使原告甲○先後交付每1股以10元計算之股款， 再由被告交
    付上開偽造之真相公司股票，嗣經真相公司逐年增資配股，
    累計其等所認購股票及股利， 原告甲○認購後共持有 92萬
    2831股，原告乙○○認購15萬3000股；暨被告於84年 8月15
    日解散真相公司後未向原告說明，仍以真相公司名義發函謊
    稱願以每股10元收購原告之股份，惟須支付手續費，使原告
    甲○於88年9月1日匯款8萬3000元予被告，嗣被告再簽發2張
    金額共計37萬7585元美金之美國舊金山花旗銀行支票搪塞，
    惟上述支票屆期未獲兌現，因認被告構成侵權行為一節，已
    據同時購買股票為被告所騙之吳子昌、陳昭賢、顏淑媛３人
    證述在卷，經過情節與原告主張相同，被告兒子即真相公司
    股東兼董事劉任亦稱：對外募股由被告負責，股票發行亦由
    其處理，對翁亦純、徐旭清、趙世舉３人都不認識，沒見過
    此3人，不知道有董事會選舉3人為常務董事等語（以上均見
    台北地檢署92調偵字第396號卷第107至113頁偵查筆錄），
    被告對於「翁亦純」「徐旭清」「趙世舉」３人年籍資料復
    始終未能說明，有刑事審理筆錄可考（見台北地院93年度訴
    字第920號卷第84頁筆錄）， 又真相公司未依法辦理股票公
    開發行，復有財政部證券暨期貨管理委員會（下稱證期會）
    92年6月27日台財證1字第0920127250號函可考（見調偵字第
    396號卷第6頁），原告以真相公司名義登載於其發行之真相
    雜誌保證投資者獲利百分之二十五，原告因而陸續繳交股款
    ，則有真相公司函可證（見偵字第413號卷第14至19頁），
    再真相公司登記案卷全卷所附公司設立登記及變更資料並無
    「翁亦純」「徐旭清」「趙世舉」３人為公司董事之記載，
    而真相公司設立資本額500萬元，股份總數只有5000股， 真
    相公司業於84年8月4日解散，亦有公司股票簽證查詢、股東
    會紀錄及台北市政府建設局同意解散函可稽（以上均見調偵
    字第396號卷第38頁至90頁）。 依案卷內資料真相公司從未
    因發行新股、增資而召集董事會或股東會之會議記錄，復未
    曾向主管機關申請資本額或發行股票之變更登記，卻連續以
    發行新股、增資股、增資普通股之方式發行公司股票，並騙
    稱保證獲利百分之二十五，由原告認購而交付款項。又被告
    騙稱可收購原公司股份，發函請原告及其他股東匯寄手續費
    ，原告甲○匯款認購手續費後被告簽發未兌現支票，亦有被
    告具名之真相公司函、原告匯款收執聯影本、支票影本２張
    在卷可考（見偵字第413號卷第13、20、25頁） 及被告請股
    東匯寄手續費函一份可參（見調偵字第396號卷第172頁），
    顯然被告自始即以欺騙手法詐取財物之情，被告行為構成侵
    權行為堪予認定。
  (二)侵權行為損害賠償請求權是否已經時效消滅？
    1.按「因侵權行為所生之損害賠償請求權，自請求權人知有
      損害及賠償義務人時起，2年間不行使而消滅 。自有侵權
      行為時起，逾10年者亦同。」民法第197條第1項定有明文
      。又按「關於侵權行為損害賠償請求權之消滅時效，應以
      請求權人實際知悉損害及賠償義務人時起算，非以知悉賠
      償義務人因侵權行為所構成之犯罪行為經檢察官起訴，或
      法院判決有罪為準 。」有最高法院72年度台上字第738號
      判例可考。查有關原告甲○及乙○○於80年至82年間受被
      告詐欺而購買真相公司股票部分，自該時起算侵權行為損
      害賠償請求權 ，因原告係在94年8月15日提起本件刑事附
      帶民事訴訟，有附帶民事起訴狀在卷可稽，則從82年至原
      告94年 8月15日提起本訴時，顯已罹於10年消滅時效。另
      外原告於88年間再受被告詐騙手續費8萬3 000元部分，原
      告甲○係在90年 8月30日已就被告丙○○之侵權行為向台
      北市政府警察局大安分局提出刑事詐欺告訴，有90年8 月
      30日台北市政府警察局大安分局偵訊（調查）筆錄可證（
      見本院卷第18頁），職是，原告至少自90年 8月30日即已
      知受有損害及賠償義務人，則原告至94年 8月15日始提起
      本件訴訟 ，其因侵權行為所生之損害賠償請求權，亦因2
      年間不行使而消滅。
    2.又按「債務人對於時效完成後所為之承認，除債務人知時
      效之事實而為承認者，其承認可認為拋棄時效利益之默示
      意思表示外，本無中斷時效之可言。」有最高法院49年台
      上字第2620號判例可稽；復按「時效完成後，債務人所為
      之承認，不生中斷時效之問題，而本院50年台上字第2868
      號判例所稱債務人明知時效完成之事實而仍為承認行為，
      應屬拋棄時效利益之默示意思表示云云，係指債務人就請
      求權時效之完成有所認知，而仍為承認行為而言。」亦有
      最高法院88年度台上字第190 號民事判決意旨可供參酌。
      原告雖主張：被告於檢察官偵審中供承願意清償債務，最
      後一次係在93年10月4日…是以被告為時效完成後 ，單方
      表示之承認，為拋棄時效利益之默示意思表示，即恢復時
      效完成前之狀態 ，時效應重新起算，故自93年10月4日開
      始起算 ，並未逾2年之侵權行為損害賠償請求權消滅時效
      云云。惟查被告於偵審中始終否認有詐欺、偽造文書犯行
      ，有相關筆錄及書狀可稽，復有本院94年度上訴字第2383
      號刑事判決可參，顯係否認有為對原告為任何侵權行為，
      自無承認原告之侵權行為損害賠償請求權，應至灼然。經
      核被告於偵審中供承願意清償債務等語，僅係表示願意履
      行88年間對原告所表示之買回原告已購股份之意思，非屬
      承認對原告有任何侵權行為存在，更非就請求權時效之完
      成有所認知，而仍為承認之行為，無從謂係拋棄時效利益
      之默示意思表示。又被告僅於偵審中供承願意清償債務，
      並未成立契約，自無適用民法第144條第2項後段所謂「承
      認」規定之餘地。
  (三)被告須否返還不當得利？按民法第197條第2項規定「損害賠
    償之義務人，因侵權行為受利益，致被害人受損害者，於前
    項時效完成後，仍應依關於不當得利之規定，返還其所受之
    利益於被害人。」又按所謂「因受詐欺而為之買賣，在經依
    法撤銷前，並非無效之法律行為，出賣人交付貨物而獲有請
    求給付價金之債權，如其財產總額並未因此滅少，即無受損
    害之可言，即不能主張買受人成立侵權行為而對之請求損害
    賠償...... 」 。旨在闡明侵權行為以實際受有損害為其成
    立要件，非謂類此事件，在經依法撤銷前，當事人縱已受有
    實際損害，亦不得依侵權行為法則請求損害賠償。（最高法
    院67年11月4日第13次民事庭推總會決議參照）。 則本件原
    告縱未撤銷被詐欺而為之買賣行為，惟既係被詐騙而受有實
    際損害仍得依據侵權行為法則請求，但本件侵權行為損害賠
    償請求權因時效完成，致不能請求損害賠償，但被告因侵權
    行為而受有利益，仍構成不當得利，自應返還所受之不當得
    利。又本件被告詐騙原告交付股款雖名義上係以真相公司名
    義對外募資，股款亦匯寄真相公司戶頭，但上述侵權行為實
    際上行為人均為被告，原告所交付之股款及手續費亦均係由
    被告收受，真相公司只是被告作為對外行騙之名義，則實際
    上為侵權行為及受有不當得利之人均為被告，則本件因侵權
    時效完成致原告不得向被告請求損害賠償，但仍得請求被告
    返還所受領之不當得利。
  (四)被告對原告甲○及乙○○所負不當得利返還之金額各為若干
    ？
    1.按原告所持有股份總數除渠等原本出資認股股數外，尚包
      括日後真相公司多次增資配股累計而來，因增資配股僅係
      被告詐騙原告所虛偽增加之股數，非原告原先交付股款致
      被告所受不當得利之金額，則原告請求返還不當得利金額
      自應以其實際交付之出資金額為準，至於日後被告以增資
      名義配發放予原告之真相公司假股票，不應計算在不當得
      利金額內，合先敘明。
    2.依被告不爭執真正之真相公司於84年 8月31日寄給原告甲
      ○信函記載「原有持股72萬9740股＋82年追補（每千股
      12. 5股）＝ 73萬8265股（82年底持股數）。」等語，有
      信函可稽（見本院卷第126頁），查真相公司84年8月31日
      信函記載有「原有持股」及「82年追補」等字樣，係表示
      在84 年8月31日信函發出前之原告持有股數，為被告所自
      認（見本院卷第77頁被告答辯狀），則原告甲○84年時之
      持股為72萬9740股，在83年補發82年之股息，原持股與82
      年之股息合計為73萬8265股，因被告不能舉證證明81年之
      前有發放股息， 故80年原告甲○所購買原有持股為72萬
      9740股，堪予認定。按每股原告係以10元購買，為兩造所
      不爭執，依此計算則股款共計729萬7400元（10 ×729740
      = 0000000）。 再加計88年間被告騙稱要購回股票，由原
      告甲○所匯寄之8萬3000元，合併被告受有738萬0400元（
      0000000+83000=0000000）元不當得利。
    3.另依真相國際開發股份有限公司82年 7月20日信函（見本
      院卷第127頁），記載原告乙○○認購15萬3000股 ，又乙
      ○○每股以10元購入，為兩造所不爭執，依此計算被告對
      原告乙○○所負不當得利返還之金額應為153萬0000元（
      10 ×153000=0000000）。
六、綜上，原告基於不當得利返還請求權之法律關係，原告甲○
    請求被告給付738萬0400元，原告乙○○請求被告給付153萬
    元及均自原告附帶民事起訴狀繕本送達翌日即94年 8月19日
    起，至清償日止，依年利率百分之五計算之利息部分，為有
    理由，應予准許。逾此部分所為之請求，為無理由，應予駁
    回。原告勝訴部分，兩造分別陳明願供擔保聲請宣告准免假
    執行，核無不合，爰定相當擔保金額併宣告之。原告敗訴部
    分，假執行之聲請失所附麗，應併予駁回。
七、本件事證已明，兩造其餘攻擊防禦方法及證據，經審酌後核
    與判決結果不生影響，爰不逐一論述，附此敘明。
八、結論：本件原告之訴，為一部有理由，一部無理由，依民事
    訴訟法第第79條、第85條第1項但書、第463條、第390條第2
    項、第392條第2項，判決如主文。
中    華    民    國    95    年    5     月    16    日
                  民事第七庭  審判長法  官  鄭三源
                                    法  官  周美月
                                    法  官  黃嘉烈
正本係照原本作成。
如不服本判決，應於收受送達後20日內向本院提出上訴書狀，其
未表明上訴理由者，應於提出上訴後20日內向本院補提理由書狀
（均須按他造當事人之人數附繕本）上訴時應提出委任律師或具
有律師資格之人之委任狀；委任有律師資格者，另應附具律師資
格證書及釋明委任人與受任人有民事訴訟法第466條之1第 1項但
書或第2項（詳附註）所定關係之釋明文書影本。
中    華    民    國    95    年    5     月    17    日
                                    書記官  倪淑芳
附註：
民事訴訟法第466條之1（第1項、第2項）：
對於第二審判決上訴，上訴人應委任律師為訴訟代理人。但上訴
人或其他法定代理人具有律師資格者，不在此限。
上訴人之配偶、三親等內之血親、二親等內之姻親，或上訴人為
法人、中央或地方機關時，其所屬專任人員具有律師資格並經法
院認為適當者，亦得為第三審訴訟代理人。


司法院資訊處製作；財團法人民間司法改革基金會備份。
